---
title: 'Visualización'
author: "Andrés Vargas"
date: "`r Sys.Date()`"
output: rmdformats::downcute
link-citations: true
---

```{r setup_prog, include = FALSE, cache = FALSE}
knitr::opts_chunk$set(
  comment = NA, 
  warning = FALSE, 
  message = FALSE
    )
library(fontawesome)
here::i_am("Sesiones/02-visual.Rmd")
library(here)
here()
```

# Objetivo de la sesión

Comunicar visualmente condiciones del mercado laboral colombiano

# Pasos


- `r fa('bomb')` Calcular las estadísticas que deseamos mostrar

- `r fa('bomb')` Escoger el mejor tipo de gráfico para entregar el mensaje

- `r fa('bomb')` Graficar

- `r fa('bomb')` Acompañar el gráfico de un texto breve con el mensaje clave


# ¿Qué queremos mostrar?

El propósito es 

- Mostrar la evolución temporal de las tasas de desempleo para diferentes grupos poblacionales

- Comparar los ingresos laborales por nivel educativo

## Evolución temporal de las tasas de desempleo

**1** Cargamos los datos

```{r}
baq1<-readRDS(here("data","baq_b1.rds"))
baq2<-readRDS(here("data","baq_b2.rds"))
wage<-load(here("data","wagew.rda"))
```


**2** Calcular la tasa de desempleo para hombres y mujeres

```{r}
library(dplyr)
library(haven)
baq<-baq1%>%left_join(baq2,by=c("directorio","secuencia_p","orden"))
baq<-baq%>%mutate(sexo=if_else(p6020==1,"Hombre","Mujer"))
tds<-baq%>%filter(inac==0)%>%select(fecha,ocu,deso,sexo,fex_c_2011)%>%group_by(fecha,sexo)%>%summarise(td=weighted.mean(deso,fex_c_2011,na.rm=TRUE))%>%ungroup

```

**3** Graficar

```{r}
library(ggplot2)
mp6040<-mean(baq$p6040)
mesc<-mean(baq$esc,na.rm=TRUE)
baq%>%filter(inac==0)%>%ggplot(aes(x=p6040,y=esc,color=factor(deso)))+geom_point()+geom_vline(xintercept=mp6040, linetype="dashed")+
  geom_hline(yintercept=mean(mesc),linetype="dashed")+theme_minimal()
```


